【裁判字號】    94,重訴,134
【裁判日期】    951229
【裁判案由】    履行契約
【裁判全文】
臺灣臺中地方法院民事判決  94年度重訴字第134號
原      告  甲○○
訴訟代理人  許博堯  律師
被      告  乙○○
訴訟代理人  顏本源  律師
當事人間履行契約事件，本院於95年12月21日言詞辯論終結，判
決如下：
    主      文
被告應協同原告就台中縣清水鎮○○段橋頭寮小段第一００、一
００之一、一００之二、一００之三、一００之四、一００之五
地號等六筆土地辦理合併登記。
被告應協同原告就就上開六筆土地合併後之土地辦理分割登記，
其分割之方式為：(一)附圖甲案所示A部分二三七四平方公尺由乙○○單獨取得。(二)附圖甲案所示B部分四五七七平方公尺由甲○○單獨取得。(三)附圖甲案所示C部分三三六九平方公尺由乙○○
單獨取得。(四)附圖甲案所示D部分六八五八平方公尺由甲○○單
獨取得。(五)附圖甲案所示E部分四四三平方公尺，由兩造維持共
有，甲○○之應有部分為三分之二，乙○○之應有部分為三分之
一。
(六)附圖甲案所示F部分一八七平方公尺由兩造維持共有，甲○○
應有部分四分之三，乙○○應有部分四分之一。
訴訟費用由被告負擔。
    事實及理由
壹、兩造之聲明：
  一、原告：除訴訟費用之負擔部分外，如主文所示。
  二、被告：(一)原告之訴駁回。(二)訴訟費用由原告負擔。(三)如受
      不利之判決，請命原告應先將坐落臺中縣清水鎮○○段橋
      頭寮小段第100、100-1、100-2、100-3、100-4、100-5地
      號等6筆土地上現存之第一、二順位抵押權登記塗銷。
貳、原告起訴主張：兩造為原台中縣清水鎮○○段橋頭寮小段10
    0地號土地之共有人，原告之應有部分為3分之2，被告3分之
    1，為辦理土地之分割事宜，兩造在民國（下同）93年3月8
    日訂立如起訴狀證一所示之「共有土地分割契約書」，約定
    ：標示A及A'由被告分得；標示B及B'之部份由原告分得，至
    於C部份由兩造保持共有，雙方共同委任之代書即訴外人丙○○並於93年5月14日向地政機關辦妥標示變更登記，將原第
    100地號土地分為第100、100-1、100-2、100-3、100-4、100
    -5地號等六筆（以上土地標示部登記之原因為「分割」，惟
    該「分割」與民法上之分割係將土地由共有變更為單獨所有
    之概念不同，而係將原為一宗之土地，分成數筆獨立宗地，
    為便於區分，以下稱為「分筆」），惟其中分筆後之第
    100、100-1等兩筆土地面積與兩造當初分割契約書之約定不
    符，兩造就第100-5地號土地之應有部分之計算方式亦有出入
    ，致土地標示變更登記辦理完竣後，被告拒絕繼續履行分割
    之協議，爰依兩造共有土地分割契約書之約定，請求判決如
    聲明所示。
參、被告則以：「共有土地分割契約書」並未約定須將已分筆完
    成之共有土地重行合併，原告更正其訴之聲明，最後竟聲明
    將系爭共有物已定之標示變更登記，先行合併登記再依新分
    割方法予以分割，不啻變更原分割方法之約定，創設兩造先
    前所無之權利，故原告訴之聲明第1項關於辦理土地合併登記
    部分即與上開契約書之意旨不符；依系爭分割契約書第1條第
    4款之規定：關於被告所有（分筆後）100地號南邊面積187平
    方公尺之路地 (長約62.3公尺，寬約3公尺)，原告應負擔增
    加之1.5公尺道路之路地面積即約93.5平方公尺；另被告所有
    之100地號土地東邊長約38公尺，寬約1.5公尺，面積57平方
    公尺之道路，應由原告以100-1地號土地補貼，因此被告之第
    100地號土地面積由原2,358平方公尺，再增加前述93.5及57
    平方公尺，成為2,508.5平方公尺。兩造共有系爭100-5地號
    土地面積630平方公尺，因原告依約負擔路地，被告就該土地
    應有部分3分之1即面積210平方公尺應扣除前述93.5及57 平
    方公尺之土地面積後，成為59.5平方公尺。原告依約應以原
    100-1地號土地補貼被告面積150.5平方公尺之土地，並登記
    為被告所有。又，縱認原告之請求可採，被告依系爭分割契
    約書第6條之約定，原告塗銷分筆前第100地號土地上之抵押
    權，應與被告履行系爭契約同時履行等語，資為抗辯。
肆、經查：
  一、按訴狀送達後，原告不得將原訴變更或追加他訴。但有下
      列各款情形之一者，不在此限：……。被告於訴之變更或
      追加無異議，而為本案之言詞辯論者，視為同意變更或追
      加。原告起訴原請求被告應將其所有吳厝段橋頭寮小段第
      100-1地號（權利範圍3分之1）、第100 -3地號（權利範圍
      3分之1），及第100-4地號（權利範圍3分之1）等3筆土地
      之所有權移轉登記予原告，嗣後歷經多次變更訴之聲明，
      最後一次變更之聲明即如聲明欄所示，被告對於原告上開
      訴之變更並無異議而逕為本案之言詞辯論，依首揭規定，
      自屬合法，至於被告於最後一次言詞辯論時表示對於原告
      任何訴之變更均表不同意云云，對於原告已合法變更之新
      訴不生影響，先予敘明。
  二、原告主張兩造為原吳厝段橋頭寮小段100地號土地之共有人
      ，原告之應有部分為3分之2，被告3分之1。兩造於93年3月
      8日訂立如起訴狀附件所示之「共有土地分割契約書」，代
      書丙○○並於93年5月14日向地政機關辦理標示變更登記，
      將原第100地號土地分為第100、100-1、100-2、100-3、
      100-4、100 -5地號等六筆，惟其中分筆後之第100、100-1
      等兩筆土地面積與兩造分割契約書之約定不符（應由原告
      補貼被告之部分尚未計入）等各節，為被告所不爭，並有
      原告所提出之「共有土地分割契約書」、土地登記謄本，
      及地籍圖謄本等在卷可稽，自可信為真實。按上開分筆後
      之第100-2、-3、-4、-5等四筆土地，與兩造「共有土地分
      割契約書」所約定之B、A'、B'，及C部分土地所在之位置
      、面積相吻合，此亦為兩造所不爭，所爭執者，為「共有
      土地分割契約書」第1條第4款所約定：「本件東邊乙○○
      耕作土地南側現有1.5米現行路地，雙方為日後通行之方便
      ，同意由甲○○負擔拓寬為3米道路，其所增加1.5米面積
      亦由甲○○負擔，其乙○○東側土地因拓寬因而減少不足
      1.5米面積由甲○○所分得毗鄰土地部分補貼之」，則依上
      開約定，應由原告補貼被告之土地，其面積為何？應由原
      告以何處之土地補貼被告？茲就兩造爭議各點，分項敘述
      於下：
    (一)原告應補貼被告之土地，其位置係在分筆後第100-1地號土
      地內緊臨100與100-1地號之經界處，此為兩造所不爭。被
      告主張原告應補貼之面積為150.5平方公尺，係以：
      100地號南邊面積187平方公尺之路地（長約62.3公尺，
        寬約3公尺），原告應負擔增加之1.5公尺面積，即約
        93.5平方公尺（62.3×1.5＝93.5）。
      100地號東邊長約38公尺，寬約1.5公尺之道路，亦應由
        原告以100-1地號之土地補貼之，其面積為57平方公尺
        （38×1.5＝57）。
      以上合計為150.5平方公尺（93.5＋57＝ 150.5）
    (二)惟本件兩造所共有之原100地號土地東邊原本即有寬約6米
      之產業道路可供通行，此有原告所提出之現場照片在卷可
      稽（本院卷第99頁），且分筆後之100地號（即「共有土地
      分割契約書」A部分所在之土地）分歸被告單獨所有，其拓
      寬東側道路與否，與原告土地之使用關聯甚小，原告不致
      於同意再以自己之土地補貼被告在100號東側拓寬道路。兩
      造「共有土地分割契約書」第1條第4款約定之前段（「本
      件東邊乙○○耕作土地南側現有1.5米現行路地，雙方為日
      後通行之方便，同意由甲○○負擔拓寬為3米道路，其所增
      加1.5米面積亦由甲○○負擔……」），係指應由原告負擔
      之土地「面積」，而後段（「……其乙○○東側土地因拓
      寬因而減少不足1.5米面積由甲○○所分得毗鄰土地部分補
      貼之」），則是指原告因補貼應分予原告土地之「位置」
      ，前後段文字所指涉應予拓寬者，同為A部分南側之道路，
      並非另有所指。被告主張100地號東邊長約38公尺，寬約
      1.5 公尺之道路，應由原告以100-1地號之土地補貼，並非
      可採。
    (三)「共有土地分割契約書」第1條第3款約定：「C標示（三
      米道路）內黃色標示面積係由乙○○1/2、甲○○1/2分攤
      ……」等語，而「共有土地分割契約書」之原件，附圖C部
      分著黃色之部分，涵蓋100地號土地南側3米道路之全部，
      已明示100地號土地南側部分之3米道路應由兩造平均負擔
      ；惟同條第4款稱：「本件東邊乙○○耕作土地南側現有
      1.5 米現行路地，雙方為日後通行之方便，同意由甲○○
      負擔拓寬為3米道路，其所增加1.5米面積亦由甲○○負擔
      ，……」等語，則指出100地號土地南側部分之3米道路超
      出1.5米之部分由原告全部負擔，細繹上開第3、4款之文字
      ，顯相互衝突，惟分筆後之100地號土地南側道路超過1.5
      米部分應由原告負擔，此為兩造所不爭，是上開第4款之約
      定就100地號土地之南側道路超過1.5米之部分，應屬排除
      同條第3款之約定，而由原告負擔。
    (四)有疑問者，「共有土地分割契約書」第1條第4款約定：「
      本件東邊乙○○耕作土地南側現有1.5米現行路地，雙方
      為日後通行之方便，同意由甲○○負擔拓寬為3米道路，
      其所增加1.5米面積亦由甲○○負擔，……」等語，其真
      意為何？按被告認此部分原告應負擔之面積為93.5平方公
      尺，其理由為分筆後100地號南邊面積187平方公尺之路地
      （長約62.3公尺，寬約3公尺），原告應負擔增加之1.5公
      尺面積，即約93.5平方公尺（62.3×1.5＝93.5）。惟兩造
      之第100地號土地分割為第100至100-5地號後，就分筆後之
      土地，除已約定應分由兩造取得單獨所有權部分之第100、
      100-1、100-2、100-3、100-4等五筆外，100-5地號本應依
      兩造原持分之比例轉載，就增加之1.5米道路之部分，原告
      並非全未負擔，而係依轉載之結果負擔2/3，故兩造「共有
      土地分割契約書」所謂「同意由甲○○負擔拓寬為3米道路
      ，其所增加1.5米面積亦由甲○○負擔，……」，應係指由
      原告負擔額外的1/3部分，而非置因轉載而由原告負擔之
      2/3於不顧，另行再計算93.5平方公尺由原告負擔。以此計
      算，則依「共有土地分割契約書」第1條第3款、第4款之約
      定，就100地號土地之南側原1.5米道路部分，應由兩造各
      負擔1/2，另增設之1.5米之部分，則由原告全部負擔。
    (五)分筆後100地號土地南側之3米道路部分，其面積為187平方
      公尺（本院卷第116頁清水地政事務所函），該部分土地應
      由原告負擔3/4，被告負擔負擔1/4，惟如依分割後轉載之
      應有部分，被告之負擔為1/3，則被告超額負擔1/12，合計
      面積為15.58平方公尺（以16平公尺計），此部分應由
      100-1 地號補貼被告。
    (六)以此計算，則兩造依「共有土地分割契約書」分得之土地
      應依下列方式：
      該契約書附圖A部分：2,374平方公尺（即原2,358＋16
        ＝2,374），由被告單獨取得。
      該契約書附圖B部分：4,577平方公尺（即原4,593－16
        ＝4,577），由原告單獨取得。
      該契約書附圖A'部分：3,369平方公尺，由被告單獨取
        得。
      該契約書附圖B'部分：6,858平方公尺，由原告單獨取
        得。
      至於該契約書附圖所示C部分，應分為兩部分：
        其中B部分南側443平方公尺部分，以原告應有部分2/3
        ，被告應有部分1/3之比例保持共有。
        其中A部分南側187平方公尺部分，以原告應有部分3/4
        ，被告應有部分1/4之比例保持共有。
  三、按共有物之協議分割係以消滅各共有人就共有物之共有關
      係為目的，共有人中之一人或數人提起請求履行協議分割
      契約之訴，其應受判決事項之聲明，應為命兩造依協議分
      割契約所訂分割方法協同辦理分割登記。本件兩造契約第
      2 條約定：「本契約成立日起共有人全體應齊備分割手續
      之一切證件、權狀及印鑑章交由代書保管處理至全部手續
      登記完畢後，全體始會同一齊取回證件及新權狀」，是依
      「共有土地分割契約書」之約定，被告亦有協同依約辦理
      分割登記之義務；本件代書丙○○於93年5月14日向地政
      機關辦理標示變更登記，其分筆後之100、100-1、100-2
      、100-3、100-4、100-5地號等六筆之面積與兩造「共有
      土地分割契約書」之約定不符，被告雖無就該分筆後之6
      筆土地辦理分割登記之義務，但分筆後之6筆土地仍屬兩
      造所共有，並非不得再將該分筆後之土地再為合併，依兩
      造「共有土地分割契約書」之約定再辦理分割登記，被告
      協同辦理分割登記之義務並非陷於給付不能，原告請求協
      同辦理移轉登記之權利亦不因之而消滅，原告得請求被告
      協同將分筆後之6筆土地合併，重行辦理分割登記，要屬
      兩造「共有土地分割契約書」第2條之當然解釋，被告主
      張原告無權請求合併後再行協同辦理分割登記，亦非可採
      。
  四、「共有土地分割契約書」第6條約定：「本件土地現有甲○○抵押權840萬元設定，其銀行塗銷轉載之有關費用由甲○○全部負擔」，固明文約定原告有將抵押權塗銷轉載之義
      務，惟需有轉載之對象存在，現存之抵押權始有轉載之可
      能，而本件土地非經兩造協同辦妥分割登記，現存抵押權
      所欲轉載之對象根本不存在，而無從辦理轉載，是兩造契
      約第6條有關抵押權轉載之約定，應係在分割登記辦妥後
      始行辦理，與被告協同辦理分割登記之義務，並無同時履
      行之關係，被告同時履行抗辯，亦非可採。
  五、從而，原告依兩造「共有土地分割契約書」，請求判決如
      聲明所示，為有理由，應予准許。
伍、結論：原告之訴為有理由，依民事訴訟法第78條，判決如主
    文。
中    華    民    國    95    年    12    月    29    日
                  民事第四庭    法  官  王  銘
正本係照原本作成。
如對本判決上訴，須於判決送達後20日內向本院提出上訴狀。
中    華    民    國    95    年    12    月    29    日
                                書記官


司法院資訊處製作；財團法人民間司法改革基金會備份。
